臺灣臺中地方法院民事判決　九十三年度重訴字第一六六號
　　原　　　告　甲○○
　　訴訟代理人　乙○○　律師
　　被　　　告　丙○○
　　　　　　　　丁○○
　　　　　　　　戊○○
右當事人間分割共有物事件，本院於民國九十三年七月二十二日言詞辯論終結，判決
如下：
    主    　文
兩造共有坐落台中縣沙鹿鎮○○段竹林小段五六五地號，面積零點貳貳貳玖公頃土地
如附圖所示Ａ部分，面積零點壹壹壹肆伍公頃分歸原告所有，Ｂ部分，面積零點壹壹
壹肆伍公頃分歸被告丙○○、丁○○、戊○○按原應有部分之比例保持共有。
訴訟費用由被告負擔二分之一，餘由原告負擔。
    事實及理由
一、原告主張坐落台中縣沙鹿鎮○○段竹林小段五六五地號面積０．二二二九公頃之
    土地（以下稱系爭土地）為兩造所共有，原告應有部分為二分之一，被告之應有
    部分則各為六分之一。系爭土地現為空地，雜草叢生，無人管理及耕作，原告欲
    於系爭土地耕作農作物或建築自用農舍使用，經與被告協議，均無結果。原告自
    得依法請求分割系爭土地。而原告之應有部分與被告之應有部分總合各為二分之
    一，系爭土地倘由面臨道路垂直分割為如附圖所示Ａ、Ｂ二部分，被告為兄弟，
    Ｂ部分分歸被告按原應有部分之比例保持共有，而Ａ部分分歸原告所有，則兩造
    所分得部分均面臨道路，符合經濟效用及全體共有人之利益、公平原則。爰依民
    法第八百二十四條第二項提起本訴，並聲明：准將系爭土地如附圖所示Ａ部分面
    積０．一一一四五公頃分歸原告所有，Ｂ部分面積０．一一一四五公頃分歸被告
    按原應有部分比例保持共有。
二、被告雖陳稱同意分割，被告於分割後仍願保持共有，惟辯稱不同意原告之分割方
    法，被告以前係在系爭土地如附圖所示Ａ部分耕作，現在是偶而在該地種菜供自
    己食用云云。
三、原告主張系爭土地為兩造所共有，原告應有部分為二分之一，被告之應有部分則
    各為六分之一，系爭土地現為空地，雜草叢生，無人管理及耕作等情，業據其提
    出土地登記謄本、地籍圖為證，並經本院勘驗現場屬實，且製作勘驗筆錄可證，
    是原告之主張堪認可採。
四、按各共有人，得隨時請求分割共有物。但因物之使用目的不能分割或契約訂有不
    分割之期限者，不在此限，為民法第八百二十三條第一項所明定。系爭土地現為
    空地，屬台中港特定區計畫之保護區內之土地，此有原告提出之台中縣沙鹿鎮都
    市計畫土地使用分區證明書可稽，依其情形並無不能分割之情形，且兩造亦無不
    予分割之約定，依首揭規定，原告請求分割系爭土地，自無不合，應予准許。
五、次按共有物之分割，依共有人協議之方法行之；分割之方法，不能協議決定者，
    法院得因任何共有人之聲請，命依下列方法分配：以原物分配於各共有人或
    變賣共有物，以價金分配於各共有人，民法第八百二十四條第一項、第二項定有
    明文。本件被告雖陳稱同意分割系爭土地，惟不同意原告之分割方案，顯然兩造
    就系爭土地之分割方法未能達成協議，本院自得依原告之請求酌定分割方法。又
　　共有物分割方法，法院應斟酌當事人之聲明，共有物之性質，經濟效用及全體共
　　有人之利益等公平決之，不受當事人主張之拘束，此有最高法院六十九年度台上
　　字第三一００號判決可參。本件原告主張系爭土地由面臨道路垂直分割為如附圖
　　所示Ａ、Ｂ二部分，被告為兄弟，Ｂ部分分歸被告按原應有部分保持共有，而Ａ
　　部分分歸原告所有等語，經查系爭土地現為空地，雜草叢生，已如前述，可知兩
　　造現均未使用該土地，被告辯稱渠等以前係在系爭土地如附圖所示Ａ部分耕作，
　　現在是偶而在該地種菜供自己食用云云，然未據其舉證以實其說，自難採憑。而
　　被告係兄弟，且分割後願繼續保持共有，業據被告陳明在卷，參以被告之應有部
　　分合計為二分之一，原告之應有部分亦為二分之一，故得將系爭土地平分為二部
　　分，其中一部分分歸被告繼續保持共有，另一部分則分歸原告。而查系爭土地東
　　北邊即面臨中棲路，業據兩造陳明在卷，如依原告所主張，由鄰接中棲路之一面
　　垂直平分系爭土地為如附圖所示Ａ、Ｂ二部分，面積各為０．一一一四五公頃，
　　對兩造言，均可直接通行至公路，如此可發揮最佳之經濟效用，自符合兩造之利
　　益，其價值亦屬相當，而符公平原則，準此，原告主張之分割方法，堪認適當而
　　可採。爰判決如主文第一項所示。
六、又分割共有物之訴，核其性質，兩造本可互換地位，本件原告起訴請求分割系爭
    土地雖於法有據，然被告之應訴則乃法律規定所不得不然，其所為抗辯自為伸張
    或防衛權利所必要，是以本院認本件訴訟費用應由兩造按應有部分之比例分擔較
    為公允。
七、結論：原告之訴為有理由，依民事訴訟法第八十一條、第八十五條第一項判決如
    主文。
中　　　華　　　民　　　國　　九十三　　年　　　八　　　月　　　六　　　日
                                        臺灣臺中地方法院民事第二庭
~B法　　　官　許文碩
正本係照原本作成
如對本判決上訴，須於判決送達後廿日內向本院提出上訴狀
中　　　華　　　民　　　國　　九十三　　年　　　八　　　月　　　二　　　日
~B法院書記官　巫偉凱
